臺北高等行政法院判決　　　　　　　　　　　　九十二年度訴更一字第一○○號
　　　　　　　　　　　　　　　.
　　原　　　告　臺北縣政府
　　代　表　人　甲○○代理縣.
　　訴訟代理人　丙○○
　　　　　　　　丁○○
　　被　　　告　乙○○
　　訴訟代理人　戊○○
右當事人間因返還公法上不當得利事件，提起行政訴訟，本院判決後，原告不服，提
起上訴，經最高行政法院於九十二年六月十三日以九十二年度判字第七六一號，將原
判決廢棄發回，本院更為判決如左︰
    主  文
原告之訴駁回。
訴訟費用由原告負擔。
　　事  實
一、事實概要：有關省道臺十五線0k+000至6k+626段道路拓寬工程用地內之建築物補
    償費，業經補提臺北縣地價評議委員會暨標準地價評議委員會民國八十九年三月
    十六日第二次會議討論，且決議以第三次複估金額為標準，並報經內政部八十九
    年四月二十一日臺（八九）內地字第八九○五七七七號函同意備查。被告所有坐
    落上開工程用地內之建築物補償費已領金額大於第三次複估金額，原告曾以八十
    五年一月十一日八五北府工土字第七八一○號函請被告於八十五年二月二十九日
    前，將溢領之補償費新臺幣（以下同）三七三、九九一元，退繳至臺灣土地銀行
    士林分行補償費發放專戶內，被告迄未償還。其至今未返還溢領金額部分，為無
    法律上之原因而受利益，致他人受損害，原告主張有不當得利返還請求權。為此
    ，提起行政訴訟，經本院判決駁回原告之訴，原告猶未甘服，提起上訴，嗣經最
    高行政法院判決，將原判決廢棄，發回本院更為審理。
二、兩造聲明：
　(一)原告聲明：被告應給付原告三七三、九九一元及自訴狀送達之翌日起至清償日止
              ，按年息百分之五計算之利息。
  (二)被告聲明：駁回原告之訴。
三、兩造之主張：
甲、原告主張：
  (一)依民法一百七十九條：「無法律之原因而受利益，致他人受損害，應返還其利益
    ，雖有法律上原因，而其後已不存在者亦同。」本案經台北縣地價評議委員會暨
    標準地價評議委員會八十九年第二次會議決議：「以第三次複估金額為建築物補
    償標準。」經核算被告已領金額大於第三次複估金額而產生溢領金額，依據民法
    第一百七十九條後段不當得利「雖有法律上原因，而其後已不存在者」而成立公
    法上不當得利，請求被告返還溢領款。
  (二)本案有關公用徵收所發補償費，性質上屬侵害性質之「損失補償」，並非損害賠
    償，因被告溢領徵收補償金額，無法律上之原因而受利益致原告受損害，而成立
    「公法上不當得利」。故請求被告返還三七三、九九一元。依行政訴訟法第八條
    所謂「公法上原因」於本案乃是指公法上之徵收法律關係之「徵收補償金額溢領
    」，而基於此原因，依公法上不當得利請求返還被告溢領之徵收補償金額，學說
    上亦認為行政機關可向行政法院提起給付訴訟，請求相對人返還；最高行政法院
    判決亦稱：原告於八十五年一月十一日以八五北府工土字第七八○一號函通知被
    告限期返還溢領金額為行政程序法一百二十七條「授予利益之行政處分」，惟本
    府發函要返還溢領補償，並非公權力措施，應即係通知表示，係屬事實問題，而
    非原判決所稱行政處分。
  (三)另有關大法官會議解釋第一一○號：「需用土地人及土地所有人對於被徵收土地
    之應補償費額，均未表示異議者，主管地政機關不得爰用土地法第二百四十七條
    逕自廢棄原公告之估定地價，而提交標準地價評議委員會評定之。」然本案乃無
    釋字一一○號之適用，因原告並無自行廢棄公告之估定價，而是原估算價值因計
    算錯誤而經重新估算，造成被告溢領徵收補償金額，而催告被告繳回溢領之金額
    ，被告對於複估之金額有異議而不繳回，原告始將第三次複估金額依土地法第二
    百四十七條：「對於第二百三十九條、第二百四十一條或二百四十二條之估定有
    異議時，該管直轄市或縣（市）地政機關應提標準地價評議委員會評定之。」此
    複估金額並非變動前後之估定標準，而廢棄公告之估定價，乃僅因計算錯誤重新
    估算；應無釋字第一一○號之適用。
  (四)行政執行法第十一條明文，義務人依法令或本於法令之行政處分或裁定，主管機
    關得移送行政執行處執行。即公法上金錢給付之執行，由行政機關移送行政執行
    處行政執行。而有關公法上金錢給付義務執行之種類，行政執行法第二條明文規
    定包括，稅款、滯納金、滯報費、利息、滯報金、怠報金及短估金、罰鍰及怠金
    、代履行費用。
  (五)綜上所述，被告溢領之徵收補償金額應成立公法上不當得利，其性質上並非行政
    執行法第十一條之公法上金錢給付義務，被告所述實無理由，為此狀請　鈞院判
    決如訴之聲明，以維法紀，實感德便。
乙、被告主張：
  (一)先位主張：本件應不成立公法上不當得利。
    按公法上不當得利之成立要件，乃須在公法上發生無法律上原因而受利益，致他
    人受損害之情形，本件被告所爭執者為被告受有利益是否為「無法律上原因」：
  1.本件原告之主張違反司法院釋字第一一○號解釋，應無請求權：
    (1)原告起訴狀意旨略以：「債務人所有座落省道台十五線0k+000至6k+626段道路
      拓寬工程用地內之建築物補償費，經複查核算後與原發放補償金額不合．．．
      有關補償費業補提本縣地價評議委員會暨標準地價評議委員會八十九年第二次
      會議．．．，決議：『1.補償標準維持徵收當時本縣興建公共設施拆遷合法補
      償辦法辦理補償。2.本案所查估建築物構造及面積內容與金額由查估單位認定
      並負查估責任。3.以第三次復估金額為建築物補償標準。』並報經內政部八十
      九年四月二十一日台（八九）內地字第八九○五七七七號函同意備查；因被告
      已領金額大於第三次複估金額，及產生溢領金額情形，並至今未返還溢領金額
      部分，被告其無法律上之原因，而受利益致他人受損害，故依據不當得利返還
      請求權，請求被告返還該金額」云云。
    (2)則其業坦承該一由被告領取之補償金，係經法定公告異議期間屆滿後確定，始
      由被告領取之補償金無疑。則被告領受該補償金絕非不當得利固至明之事理，
      而尤應注意者，乃該一經由公告徵詢異議期間之過程，業確定用地人及被徵收
      人之權利義務為公告內容，殊無再容為違反公告內容之不同主張。
    (3)司法院釋第一一○號解釋要旨略以：「一、需用土地人及土地所有人對於被徵
      收土地之應補償費額，均未表示異議者，主管地政機關不得援用土地法第二百
      四十七條逕自廢棄原公告之估定地價，而提交標準地價評議委員會評定之：．
      ．．」。則據第一一○號解釋，上揭二四七條之適用必須是「需用土地人」或
      「土地所有人」對「原公告之估定地價」有所異議，且於「公告完畢後十五日
      內，亦即補償地價及其他補償費額繳交主管地政機關發給完竣之前」，對補償
      之估定提出異議，方有適用之餘地。
    (4)然原告今所主張者，為發放補償金完竣後，所據之第三次複估價額，作為被告
      等溢額受領補償費之依據，而其額已經逾越上揭「公告完畢後十五日內，亦即
      補償地價及其他補償費額繳交主管地政機關發給完竣之前」期限。且期限之內
      若未異議，則不得對補償金之金額再有異議，此亦有最高行政法院八十九年度
      判字一三三三號判決加以肯認，其有判示：「土地徵收，．．．依法定程序公
      告，未經異議，則徵收公告即告確定，徵收補償金之數目亦應認已確定」。
    (5)蓋土地徵收之所以設此期限，係考量公法關係之安定性需求，對於徵收之地價
      與補償金之異議須有一定期間，超越此一期間，則所有之法律關係應屬確定，
      不得加以變動，否則易地而處，原告若得以補償金發放完竣後之第三次複估結
      果，主張被告等溢領補償金，被告是否也可以於補償金發放完竣後再行異議，
      主張該補償金額過低，要求原告再行給付不足額之補償金。據此可知，原告所
      為主張全無可採之處，此係昭然若揭之事。
  2.今上訴人主張其「並無廢棄公告之估定價，而係原估算價值因計算錯誤而經重新
    估算」云云，實仍違背「公告確定」之本旨，其仍屬無理由：
    (1)按，系爭徵收過程，不論公告都市計劃、測量面積、現場實際勘驗應拆除地上
      物結構及價值，甚至事後計算作成徵收明細，以及嗣後公告、發放等程序，均
      由原告一手包辦，與被告等被徵收戶毫無相涉。被告充其量只能在公告過程中
      為異議；但事實上公告之過程並非依法送達予被告等，被告只知依通知領取徵
      收補償款。則縱如原告所述，該一過程中發生任何錯誤，亦均係原告造成。
    (2)而徵收作業於公告完畢後，系爭上地即發交用地機關拆除全部地上物，則原來
      之地上物既已不復存在，原告事後爭執稱計算有誤云云，亦無從查考，又豈能
      僅聽信原告片面之詞。而無端橫加負擔予被告等無辜人民。反之，被告等不於
      公告期間內異議，而於事後爭執，亦係對徵收機關之無理要求。
    (3)此即徵收公告徵求異議之設置，用以確定後杜絕所有爭議。今該一公告既已確
      定，則殊不容原告為事後爭執，其不論是勘測不實、標準誤用、計算有誤或單
      純行政人員疏失，均不允再為爭執，否則該等爭執將淪於行政機關借用行政程
      序不法壓迫人民之手段。
    (4)基上，不論原告辯稱其錯誤如何發生，均不影嚮被告依確定公告內容合法取得
      徵收補償款之權利，更無不當得利。
  3.行政處分之廢棄與信賴保護：
    (1)按被告受有徵收補償費之法律上原因，乃前述原告所為業經公告確定之行政處
      分。此項行政處分未經合法撤銷或廢止前，被告受有該筆徵收補償費即具有法
      律上原因，並非公法上不當得利。
    (2)最高行政法院就本件所為之九十二年度判字第五九○號判決表示：「上訴人所
      發之催告返還溢領補償金，無非係催告被上訴人履行債務，尚非行政機關本於
      法令所為之形成或下命之行政處分．．．」，因此，原告所為之通知，既然僅
      為事實行為而非具有法效性之行政處分，則此項通知斷無發生撤銷先前已確定
      處分之效果。經查原告與本件相關之所有行為，亦無任何表示撤銷先前行政處
      分者，從而原行政處分應屬繼續存在，而為被告受有利益之法律上原因。
    (3)即使認為原告已有撤銷先前行政處分之行為，則此項撤銷行為亦因違反信賴保
      護原則而違法：
      按行政程序法第一百十七條本文雖規定：「違法行政處分於法定救濟期間經
        過後，原處分機關得依職權為全部或一部之撤銷：其上級機關，亦得為之。
        」但該條但書亦明白規定：「但有下列各款情形之一者，不得撤銷：一、撤
        銷對公益有重大危害者。二、受益人無第一百十九條所列信賴不值得保護之
        情形，而信賴授予利益之行政處分，其信賴利益顯然大於撤銷所欲維護之公
        益者。」就第二款情形而言，即為學理上「信賴保護原則」之要求，因此行
        政機關對於自身所為的行政處分，縱使其違法，亦非得自由撤銷，而須考量
        相對人信賴利益之保護。
      行政程序法雖於民國九十年一月一日方為生效，但此項信賴保護原則之要求
        早為實務及學說所採。行政法院八十三年判字第一五一號判例即曾表示：「
        行政機關於審酌是否撤銷授予利益之違法行政處分時，除受益人具有：一、
        以詐欺、脅迫或賄賂方法使行政機關作成行政處分；二、對重要事項提供不
        正確資料或為不完全陳述，致使行政機關依該資料或陳述而作成行政處分；
        三、明知行政處分違法或因重大過失而不知等信賴不值得保護之情形之一者
        外，依行政法上信賴保護原則，為撤銷之行政機關固應顧及該受益人之信賴
        利益。但為撤銷之行政機關行使裁量權之結果，倘認為撤銷該授予利益之違
        法行政處分所欲維護之公益顯然大於受益人之信賴利益者，該機關仍非不得
        依職權為全部或一部之撤銷，此為違法行政處分之撤銷法理上所當然。」
      就本件而言，如同前述說明，縱使真有計算錯誤之情事，亦完全為原告所造
        成，既與被告無關，被告亦無從知曉其情形，因此並無信賴不值得保護之情
        形；再者，本件所涉及者乃單純金錢債務之間題，並未涉及第三人之公益，
        而自公告期滿後，至今已歷經十餘年，即使算至原告起訴之日止，亦已近十
        年，則被告所受領之徵收補償費，早已利用於日常生活開銷，若驟然撤銷該
        行政處分而追討此筆金錢，則顯然對於被告之信賴利益之侵害遠大於對公益
        之維護。
  4.綜上所述，被告之情形乃符合信賴保護原則，因此原告不得撤銷先前之行政處分
    ，被告受有利益之法律上依據，乃繼續有效存在，而無成立公法上不當得利。
  (二)備位主張：縱使成立公法上不當得利，被告亦無須負返還責任。
    退萬步言，縱使認為被告成立公法上不當得利，仍應審酌「返還範圍」之問題：
  1.依行政程序法第一百二十七條第二項之規定，公法上不當得利之返還範圍準用民
    法有關不當得利之規定。民法第一百八十二條第一項則規定：「不當得利之受領
    人，不知無法律上之原因，而其所受之利益已不存在者，免負返還或償還價額之
    責任。」此即為善意受領人之返還責任。
  2.就本件而言，被告不知該徵收補償費之溢領無法律上之原因，已如前述一再說明
    。而被告所受之利益，於歷經近十年後，亦早已支應日常生活開銷，早已不復存
    在，因此被告應免負返還責任。
  (三)特此具狀，懇請 鈞院，賜判決如答辯聲明，如蒙允准，實感法便。
　　理  由
一、本件原告代表人原為蘇貞昌，自九十三年五月二十日變更為甲○○，是其聲明承
    受訴訟，核無不合，應予准許，合先敘明。
二、本件原告起訴主張略以：系爭建築物補償費，經補提台北縣地價評議委員會暨標
    準地價評議委員會八十九年第二次會議決議，以第三次複估金額為建築物補償標
    準，並報經內政部備查；此複估金額並非變動前後之估定標準，而廢棄公告之估
    定價，乃僅因計算錯誤重新估算，應無司法院釋字第一一０號解釋之適用；因被
    告已領金額大於第三次複估金額，產生溢領金額情形，至今未返還溢領金額部分
    ，其無法律上之原因，而受利益致他人受損害，故依據不當得利返還請求權，請
    求被告返還該金額。被告則以：本件應不成立公法上不當得利，按公法上不當得
    利之成立要件，乃須在公法上發生無法律上原因而受利益，致他人受損害之情形
    ，本件被告所爭執者為被告受有利益是否為「無法律上原因」；依據司法院釋字
    第一一○號解釋，土地法第二百四十七條之適用必須是「需用土地人」或「土地
    所有人」對「原公告之估定地價」有所異議，且於「公告完畢後十五日內，亦即
    補償地價及其他補償費額繳交主管地政機關發給完竣之前，對補償之估定提出異
    議，方有適用之餘地，然原告所主張者，為發放補償金完竣後，所據之第三次複
    估價額，作為被告等溢額受領補償費之依據，而其顯已逾越上揭公告完畢後十五
    日內期限，則徵收公告即告確定，徵收補償金之數目亦應認已確定；且被告受有
    徵收補償法律上原因之已公告確定徵收補償行政處分，迄目前止，該處分並未經
    合法撤銷或廢止，是被告受有該筆徵收補償款即具有法律上原因，並非公法上不
    當得利；另基於信賴保護原則，並參照行政程序法第一百十七條規定，原告亦不
    得撤銷先前之行政處分。況本件縱使計算錯誤，純係原告單方面造成，與被告無
    關，被告乃善意受領人，所受利益於歷經十年後，亦早已支應日常生活開銷而不
    存在，依法亦免負返還責任等語。
三、查本件係關於徵收溢付補償金而請求返還之爭訟，而公用徵收所發補償費，性質
    上屬侵害性質之損失補償，並非民法上之損害賠償；原告亦陳明係基於公法上不
    當得利之法律關係為請求，僅其請求權之行使、返還之範圍等準用民法有關不當
    得利之規定罷；是本件訴訟仍屬公法上爭議事件，被告抗辯本件以民法上不當得
    利作為請求權基礎，並非「公法上原因」，尚有誤解。
四、本件原告認定對被告享有公法上不當得利之請求權，乃是以原先辦理建築改良物
    之查估補償有誤，以致於公告確定後，作成發給被告計二、○三九、二九六元之
    補償處分，事後因其他業主陳情及原告先後三次複估之補償費均不相同，原告於
    八十九年三月十六日補送台北縣地價評議委員會暨標準地價評議委員會八十九年
    第二次會議決議以第三次複估金額（一、六六五、三○五元）為建築物補償標準
    ，此為兩造所不爭並有原告八十年北府地四字第三九五五七○號公告、八十五年
    一月十一日八五北府工土字第七八一○號函、八十九年十一月八日八九北府地用
    字第三六四七二二號函、建築物補償清冊等附本院九十年度訴字第一七０七號卷
    內可稽。經查被告原先領取二、○三九、二九六元徵收補償費之法律上原因為原
    補償處分，在該補償處分未被撤銷前，被告受領上開徵收補償費，即屬具有「法
    律上原因」；縱事後原告發現發覺計算有誤時，即有必要先將上開補償處分先予
    撤銷，被告受領上開金錢給付之法律上原因始會因此而歸於消滅，並產生不當得
    利返還之問題，然原告僅曾以八十五年一月十二日以八五北府工土字第七八一○
    號函請被告返還溢領之補償費，八十九年經地價評議委員會暨標準地價評議委員
    會決議以第三次複估金額為補償標準後，被告仍未予返還，乃提起給付訴訟請求
    返還；是原告並未撤銷原徵收補償處分，該處分既未經合法撤銷或廢止，被告受
    有該徵收補償費之法律上原因仍屬存在，並非無法律上原因，與公法上不當得利
    之要件，尚有未合，被告執此抗辯，自屬有據。是原告基於公法上不當得利之法
    律關係，請求被告應返還補償費三七三、九九一元及自訴狀送達之翌日起至清償
    日止，按年息百分之五計算之利息，即非有理，應予駁回。
五、本件事證已明，兩造其餘主張或答辯，於本院判決結果不生影響，無庸一一論列
    ，併予敘明。
據上論結，本件原告之訴為無理由，爰依行政訴訟法第九十八條第三項前段，判決如
主文。
中　　華　　民　　國　　九十三　　　年　　　十一　　　月　　　十六　　　日
              臺 北 高 等 行 政 法 院   第 七 庭
                             審 判 長 法  官  黃  秋  鴻
                                      法  官　李  得  灶
                                      法  官　林  金  本
右為正本係照原本作成。
如不服本判決，應於送達後二十日內，向本院提出上訴狀並表明上訴理由，如於本判
決宣示後送達前提起上訴者，應於判決送達後二十日內補提上訴理由書（須按他造人
數附繕本）。
中　　華　　民　　國　　九十三　　　年　　　十一　　　月　　　十六　　　日
                                      書 記 官  王 琍 瑩
